臺灣高等法院刑事判決　　　　　　　　　　　　　九十二年度上訴字第一九六九號
　　上　訴　人
　　即　被　告　戊○○
　　選任辯護人　張瑞釗　律師
　　上　訴　人
　　即　被　告　己○○
　　選任辯護人　陳益軒律師（兼送達代收人）
右上訴人因詐欺等案件，不服臺灣板橋地方法院九十一年度訴字第二四０三號，中華
民國九十二年四月三十日第一審判決（起訴案號：臺灣板橋地方法院檢察署九十年度
偵字第七九三八號、第一四七○七號），提起上訴，本院判決如左：
    主  文
上訴駁回。
    事  實
一、戊○○係設於臺北縣板橋市○○路○段三三號六樓之朝禾實業有限公司（下稱朝
    禾公司，現改名佈丹生化科技有限公司）之負責人，並兼任設於臺北縣板橋市○○路一○五號一樓之朝禾公司板新分公司之經理人；己○○係設於臺北縣板橋市
    ○○路○段三三號六樓之早禾實業有限公司（下稱早禾公司，現改名為儒嘉生化
    科技有限公司，負責人為戊○○之妻陳淑姿，現遷址至臺北縣板橋市○○路一○
    五號一樓）之銷售員。楊福松及其下屬業務員周昱宏（以上兩人均已判刑確定）
    ，則均係設於臺北市○○○路○段二七八號八樓之申山和企業有限公司（下稱申
    山和公司）之人員。戊○○、己○○、楊福松、周昱宏基於常業詐欺之犯意聯絡
    ，明知由戊○○之朝禾公司委託科達製藥股份有限公司所製造之佈丹、本草甘泉
    、和田、神農精華、盤龍草、一見喜等食品，並無任何治療疾病功效，僅係單純
    提供一般營養素，並經衛生署檢驗亦申令其不得宣稱療效，竟仍自民國（下同）
    八十八年七月間起，以前開多層次傳銷之方式，由早禾公司、申山和公司等下游
    經銷商，招募並訓練之下線組員，由組員單獨或以小組方式，至臺北縣、市各大
    醫院，尋找外觀顯露病症之病患，假意熱心詢問病患之病因，再謊稱自己或所認
    識之親友亦有同類病症，服食朝禾公司產品而治癒之經驗，誘使病患留下聯絡電
    話，再由其他組員假冒該親友與病患聯絡，詐稱食用朝禾公司之食品而痊癒，而
    將本為一般食品之本草甘泉、和田、神農精華、盤龍草、一見喜、佈丹等，描述
    為具該特定病症之療效，使病患陷於錯誤，以高價購買無治療疾病功效之上開食
    品，戊○○、己○○、周昱宏、楊福松均賴以之為常業。
二、九十年三月十五日，申山和公司（起訴書誤載為朝禾公司或早禾公司）之組員，
    在臺北市林口鄉長庚醫院內向辛○○搭訕，以同前手法詐稱朝禾公司所製食品具
    有特殊之治療保健功效，可治癒糖尿病，辛○○久為糖尿病宿疾所苦，不疑有他
    而留下聯絡電話，同日夜間，自稱「葉經理」之姓名、年籍不詳成年男子，以撥
    打電話之方式與辛○○聯絡，告知糖尿病有治癒之可能，取得辛○○信任；同月
    二十日，楊福松派遣周昱宏將本草甘泉、和田、神農精華、盤龍草、一見喜、佈
    丹等朝禾公司所製食品，送至辛○○家中，周昱宏再度向辛○○保證按時服用便
    會改善糖尿病症，使辛○○陷於錯誤，而交付新臺幣（下同）三千元及簽發面額
    一萬二千元之本票一紙，購買上開食品。嗣辛○○服用後身體未見改善，詢問專
    業醫師後始知受騙，而報警查獲。
三、案經被害人辛○○訴由臺北縣政府警察局海山分局報請臺灣板橋地方法院檢察署
    檢察官偵查起訴。
    理  由
一、訊據上訴人即被告戊○○、己○○均矢口否認犯行，被告戊○○辯稱：我是朝禾
    公司負責人，本公司只負責生產本草甘泉、和田、神農精華、盤龍草、一見喜、
    佈丹等食品，至於下游經銷商如何銷售，並不知情云云。被告己○○則辯稱：有
    約束銷售業務員不得對外宣稱朝禾公司之食品有任何療效，至於有無銷售員對外
    欺瞞客戶，是其個人行為云云。經查：
  (一)被告戊○○雖辯稱其所經營之朝禾公司僅負責產品之製造，而不及於銷售業務云
    云。惟早禾公司係其下游經銷商之一，此為被告戊○○所不否認。但查，朝禾公
    司設於臺北縣板橋市○○路○段三三號六樓，與早禾公司同址，且早禾公司之負
    責人陳淑姿乃被告戊○○之配偶、早禾公司之股東陳林彩霞則為被告戊○○之母
    ，陳淑姿、陳林彩霞又均兼任朝禾公司股東，此經原審調取戊○○
    禾公司、早禾公司基本資料在卷足據。足見其等為家族公司甚明，被告家人互為
    兩家公司股東或員工，名為兩家獨立之公司，實為被告一家人所經營，且在同一
    地址運作；甚且，八十九年七月二十日，朝禾公司在臺北縣板橋市○○路一○五
    號一樓設板新分公司，由戊○○兼分公司經理人，早禾公司更名為儒嘉生化科技
    有限公司亦遷址至同一地址之臺北縣板橋市○○路一○五號一樓，其兩家公司聲
    氣相通如影隨形，可見一斑。是由朝禾公司、早禾公司間之控股情形、營業所在
    地相同等情綜合以觀，足認被告戊○○除以所營之朝禾公司負責產製本草甘泉、
    和田、神農精華、盤龍草、一見喜、佈丹等食品，並由申山和等公司經銷外，更
    藉由親友擔任股東、負責人之方式，經營早禾公司自為銷售。且早禾公司之銷售
    員陳皇仁，於接受訓練結業時，亦由被告戊○○以「朝禾集團總裁」名義頒發結
    業證書（見公訴人所附物證附件六），足認朝禾公司與下游經銷商構成嚴密產、
    銷網絡，乃集團式經營形態，而非獨立自主經營之個別公司。且被告戊○○對於
    經銷公司銷售員之訓練，亦有一定程度之參與，此觀證人丙○○即早禾公司之業
    務員於本院審理時證稱：「我在吳國政老師的心靈課程看過戊○○」、「（你如
    何知道這課程？）是朝禾公司公告，公告有傳發」、「（如何付錢？）去公司櫃
    檯」等語自明；佐以卷附之朝禾公司所發之公告或通知，其上明載：「依據朝禾
    快訊．．．所屬本公司主任級直系代銷商須接受本公司之成功人生學專業課程，
    為此課程總裁特別高（薪）聘專業講師吳國政老師指導，藉此專業課程提升業績
    及提高家族凝聚力。1.參加資格：所屬本公司主任級直系代銷商。2.參加辦法：
    至本公司行政櫃檯報名及繳交學費。3.費用：課程為期二天一夜，學費由公司補
    助學員只須繳交（包含伙食、住宿）4.交通：自理。5.上課日期及地點：待公司
    接洽會場確定後公佈。．．．朝禾實業機構行政部門敬啟」。由上開通知內容已
    可瞭然：所謂「吳國政老師」乃朝禾實業機構總裁即被告戊○○高薪所聘，為該
    公司直系代銷商所辦之專業課程，費用由公司補助約三分之二，直接向公司報名
    及繳交學費，上課日期及地點亦是由公司接洽會場後決定。可知朝禾公司直系代
    銷商（或下游經銷商）之訓練課程是由朝禾公司直接介入統籌辦理，不過外聘老
    師而已，此亦可明瞭何以早禾公司之銷售員陳皇仁等於接受訓練結業時，會由被
    告戊○○以「朝禾集團總裁」名義頒發結業證書之由來。準此，被告戊○○辯稱
    朝禾公司只負責生產，不負責銷售，對於下游經銷商如何銷售並不知情云云，顯
    係卸責之詞，不足採信。至於證人甲○○乃朝禾公司總經理，受僱於被告戊○○
    ，其自身與朝禾公司及戊○○均有利害關係甚明，所為證詞自難免於偏頗或迴護
    ，另證人丁○○、庚○○、吳國政（原名乙○○）所為證詞與上述認定朝禾公司
    直系代銷商（或下游經銷商）之訓練課程是由朝禾公司外聘老師直接介入統籌辦
    理之事實不符，委無可採，彼等證詞均不能為有利於被告之證據。因事證已明，
    其他相類之證人如劉育成，及已經於原審作證訊明之證人蕭如龍、陳皇仁等，即
    無再傳必要。
  (二)朝禾公司所生產之本草甘泉、和田、神農精華、盤龍草、一見喜、佈丹等食品，
    雖經衛生署核可以「食品」外裝標示生產，有行政院衛生署衛署食字第八九○三
    五七五八號函在卷為據（見臺灣板橋地方法院檢察署九十年度偵字第一四七○七
    號卷第五十頁至五十一頁），惟上開函件中亦告示朝禾公司不得宣稱療效、亦不
    得以「丸」、「散」、「膏」、「丹」等為品名。但朝禾公司未按其產品標示核
    實製造，而另增、減若干成份，此經行政院衛生署藥物食品檢驗局鑑認：龍盤草
    為「相異」之薄層層析圖譜，其餘五種產品為「相似」薄層層析圖譜，無法證明
    二者內容為完全相同（見同前卷第七頁）。又朝禾公司所製產品，其中仍保留「
    佈丹」品名，而未遵照衛生署指示修正，外觀上亦足使購買者誤認該食品具有醫
    療效果。又上開產品雖未明確標示有何「治療功效」或「特殊營養素」，惟由其
    品名、圖示已足使人誤會有治療疾病功能，若銷售業務員未加以解釋，甚或訛稱
    確有療效，自足使人陷於錯誤，而不得謂非詐術之施用。
  (三)又早禾公司銷售上開產品，係以多層次傳銷手法，招募、訓練之下線組員，由組
    員單獨或以小組方式，至臺北縣、市各大醫院，謊稱自己或所認識之親友有因病
    服食朝禾公司產品而治癒之經驗，欺瞞不特定病患，再由其他組員假冒該親友與
    病患聯絡，詐售朝禾公司之食品。此據證人蕭如龍證述無訛（見臺灣板橋地方法
    院檢察署九十年度偵字第七九三八號卷第五十九頁背面以下），證人蕭如龍更於
    原審訊問時補稱：這種銷售方式是由上線銷售員教導等語（見原審九十二年四月
    十六日訊問筆錄第八頁）。顯見被告等慣以多層次傳銷手法，訓練下線銷售員以
    欺瞞方式騙取不特定病患之信任，而出售朝禾公司產品，被告等辯稱此係銷售員
    之個人行為云云，並不足採。況證人陳皇仁更證稱：我都是先瞭解客戶的身體狀
    況後，向他講述我接觸過或是聽到過的案例，也會說明我本身服用的經驗；客戶
    問服用產品之後能不能治療疾病，我會回答，若是配合服用身體狀況應該會改善
    等語（見原審九十二年二月十四日訊問筆錄第十頁），益徵被告等確係由下線銷
    售員欺瞞顧客以銷售朝禾公司之產品。
  (四)又告訴人指稱：伊受不知名之銷售員以前述手法欺瞞，後某自稱葉經理之人以電
    話與伊聯繫，被告楊福松乃派被告周昱宏送貨前來。伊為求謹慎，向被告周昱宏
    詢問是否確有療效，被告周昱宏一再對其保證等情，除據其屢次到庭指陳歷歷外
    ，更提出被告周昱宏所書寫之食用方法一紙為佐（見臺灣板橋地方法院檢察署九
    十年度偵字第一四七○七號卷第四十四頁），以證明被告周昱宏曾向其保證療效
    。被告周昱宏雖辯稱係告訴人眼力不佳，無法閱讀產品外裝標示文字，故以較大
    字體書寫食用方法供其閱讀云云。惟經原審調取扣案六份朝禾公司產品（外裝部
    分見原審卷附影印資料），被告周昱宏所書寫之服用方式並非按照產品外裝書寫
    ，如「禾田」之外裝標示一次食用二至三粒，一日食用三次，被告周昱宏則書寫
    早晚餐前各二粒；神農精華外裝標示一次食用二至三粒，一日食用三次，空腹食
    用，被告周昱宏則書寫早晚餐前各二粒。足見被告周昱宏係針對告訴人個人之身
    體狀況等，明確囑咐每日應食用產品之時間、份量，顯係與告訴人充分討論、說
    明後書寫，而非僅按產品外裝書寫。足認告訴人之指訴確屬有據，被告周昱宏所
    辯無非片面飾詞，洵不足採。
  (五)另告訴人復提出其與「葉經理」及被告楊福松之通聯錄音帶及譯文，其中「葉經
    理」對告訴人表示：和田、神農精華、盤龍草、一見喜、佈丹等會幫你肝臟功能
    提昇，幫你血液當中毒素排掉；一見喜、盤龍草是消炎各方面，和田是洗腸胃等
    功能，佈丹是針對你體內系統以上，對血醣就會慢慢降低等語。被告楊福松後來
    接掌「葉經理」業務，並使用其行動電話（見原審九十二年三月四日訊問筆錄第
    五頁），告訴人提出之通聯譯文中，被告楊福松稱：有用（治療糖尿病），中藥
    的東西不是一天、兩天就感覺出來；我本身痛風也是吃那種藥，結果我好了等語
    。更足認被告楊福松所辯不實。
  (六)綜上事證，足認被告等係利用多層次傳銷手法，由下線銷售員對不特定病患以欺
    瞞手法騙取信任，使被害人誤認朝禾公司之產品具有醫療或保健效果，而高價賣
    出僅具一般營養素之食品。是被告等犯行明確，所辯要屬畏罪卸責之詞，均不足
    採，應予依法論科。
二、查被告戊○○、己○○各以產、銷不具醫療或保健效果之本草甘泉、和田、神農
    精華、盤龍草、一見喜、佈丹等為業，而由下游銷售員以欺瞞方式出售詐取財物
    ，是核被告戊○○、己○○所為，均係犯刑法第三百四十條之常業詐欺罪。被告
    戊○○、己○○與同案已判刑確定之被告周昱宏、楊福松及早禾公司、申山和公
    司之不詳下線銷售員「葉經理」等人間，就前開犯行有犯意聯絡及行為分擔，應
    論以共同正犯。原審以被告戊○○、己○○犯罪事實可以認定，適用刑法第二十
    八條、第三百四十條、第七十四條第一款，並審酌被告戊○○、己○○犯罪動機
    、手段、所生危害等一切情狀，對被告戊○○判處有期徒刑壹年拾月，被告己○○量處有期徒刑壹年貳月，又以被告戊○○、己○○均無前科，各有本院被告全
    國前案紀錄表在卷為據，渠等因一時貪利觸法，雖犯後猶圖矯飾，惟對告訴人已
    有所補償，有和解書一紙在卷，並據告訴人陳稱：剩餘一萬二千元貨款不須給付
    外，被告等補貼我一萬元等語，足見被告等非無悔悟之心，雖被告等透過多層次
    傳銷手法產、銷食品詐售圖利，潛藏被害人人數難以計數，惟念及被告等所製銷
    之產品係衛生署檢驗核可之食品，雖對人體疾病無特定療效，但亦不致於對人體
    健康產生重大危害；且被告等犯罪目的係圖人財物，而未以傷害人健康為手段，
    姑念渠等未盡喪天良，經此偵、審教訓，期能知所悔悟惕厲自勉，因認對被告等
    所宣告之刑以暫不執行為當，爰對被告戊○○宣告緩刑伍年，被告己○○宣告緩
    刑肆年；經核原判決上開認事用法、量刑及緩刑之宣告，洵無不合，對被告有利
    不利部分，亦均有所斟酌（有利部分參見後述不另為無罪諭知部分之說明），洵
    屬公允。被告等仍砌陳詞上訴否認犯罪而指摘原判決不當，尚難認為有理由，應
    予駁回。
三、公訴意旨另以：被告戊○○與己○○基於同前之常業詐欺犯意聯絡，由己○○向
    陳皇仁詐稱朝禾公司之食品具有治療保健之效用，吸引陳皇仁加入朝禾公司並購
    買該公司所販售之食品，而成為該公司之下線銷售員，使陳皇仁陷於錯誤而向朝
    禾公司繳納入會員費四萬元後，加入成為該公司之會員，並自八十八年七月間起
    迄同年九月間止，陸續向該公司購入共計約一百二十萬（大量購買己減免六十八
    萬元）元之食品，認被告戊○○、己○○此部分犯行亦犯常業詐欺罪嫌。又被告
    戊○○、己○○、周昱宏、楊福松共同產、銷之本草甘泉、和田、神農精華、盤
    龍草、一見喜、佈丹等食品，均屬健康食品，而認被告戊○○、己○○、周昱宏
    、楊福松另涉犯健康食品管理法第二十一條第二項罪嫌等語。惟查：
  (一)證人陳皇仁在原審訊問中詳陳：八十八年七月十四日因為我同學的介紹，我到己○○的營業地點，己○○向我們介紹代銷朝禾公司產品資訊，經他的介紹之後，
    我簽下代銷合約申請書；進入公司後，因為同事的解說，我認為這些產品對身體
    會有幫助，所以我自己也有服用。我購買一百二十萬元之產品，是為了達到晉升
    經理之業績，經理的業務獎金較高，且可帶領較多人；我購買之後公司有將產品
    交給我，我也有晉升為經理，至於購買的錢，我繳了八十多萬元後無力繼續繳納
    ，而跟己○○、黃秋菊商量欠款及未交給我的貨如何折算等語（見原審九十二年
    二月十四日訊問筆錄）。足見陳皇仁加入朝禾集團之銷售體系，係為參與其銷售
    網絡圖利，而非被告己○○對其施用詐術；又陳皇仁購買一百二十萬元產品，更
    非自己陷於錯誤而購為己用，而係貪圖晉升經理之虛榮，及經理職位之銷售獎金
    等利益。是陳皇仁交付被告己○○之財物，係一己利弊權衡後之決定，被告己○○亦履行約定，使陳皇仁晉升經理，並給予獎金六十八萬元（公訴意旨誤認為係
    折讓售價），是難認被告己○○有何施用詐術可言。此外，亦無其他證據足認被
    告戊○○、己○○有何詐騙陳皇仁之犯行，惟公訴意旨認被告戊○○、己○○此
    部分犯嫌，與前開論罪科刑之常業詐欺犯行，屬同一常業詐欺犯行，為實質上一
    罪關係，原判決就此不另為無罪之諭知，經核亦無違誤。
  (二)公訴意旨認朝禾公司所產製之本草甘泉、和田、神農精華、盤龍草、一見喜、佈
    丹等食品為健康食品，無非係以陳皇仁所提「本草甘泉宣傳單」上載有療效為主
    要論據。惟查，被告等辯稱該紙「本草甘泉宣傳單」，實係公司內部對於業務員
    上課之講義，並非對外宣傳之廣告單等語，核與證人陳皇仁所述：「甘泉」宣傳
    單是我在八十八年五月左右，在龍禾公司（係早禾公司下龍禾銷售點之誤述）聽
    演講時拿到的講義，公司沒有發放宣傳單等語（見原審九十二年三月十四日訊問
    筆錄第三頁），足認被告等所辯非虛。而被告等既並未對外宣傳朝禾公司之前開
    產品具有醫療效果。又朝禾公司所製上開產品，均經衛生署驗核，認其成份屬一
    般食品，而非健康食品，並准以標示為「食品」方式產銷，有行政院衛生署衛署
    食字第八九○三五七五八號函在卷為據（見臺灣板橋地方法院檢察署九十年度偵
    字第一四七○七號卷第五十頁至五十一頁），顯見其產品之成份，並未提供「特
    殊營養」或具有「特定保健功效」，而僅係具有一般營養素之食品。又被告戊○○提出朝禾公司之廣告資料，及原審依職權調取之朝禾公司產品外裝，均僅廣告
    、標示為食品，而未宣傳其療效或標示為健康食品，尚無違反健康食品管理法第
    二十一條之可言。公訴意旨執前開「本草甘泉宣傳單」已載示朝禾公司之產品可
    提供「特殊營養」並有「特定保健功效」等情，認朝禾公司之產品應屬健康食品
    ，固非無據。惟朝禾公司之產品成份，經衛生署檢核確實僅屬一般成份，不因朝
    禾公司片面於「本草甘泉宣傳單」中誇大其功效，則能使「食品」一躍成為「健
    康食品」。否則市面常見之「優酪乳」、「蕃茄汁」等，豈非均因業者所提供之
    醫學報告而受健康食品管理法之規範？是本案朝禾公司之產品，既經衛生署驗核
    非屬健康食品，並指示朝禾公司遵食品衛生管理法標示，自不能再以被告等未依
    健康食品管理法提出科學證明並申請主管機關核准，而認已違反健康食品管理法
    。況卷附「本草甘泉宣傳單」，僅係被告等用以訓練下線銷售員詐騙客戶之講義
    ，其上所載並非「本草甘泉」之真正成份及療效，僅係訛詐手法，「本草甘泉」
    產品，並非如該紙「本草甘泉宣傳單」所載具有特殊營養或治療功效，乃屬當然
    。此外，亦無任何積極證據足認被告等有將朝禾公司之產品，標示或廣告為健康
    食品，而朝禾公司之產品並非健康食品，其產、銷亦非健康食品法所禁，自非刑
    事不法行為。惟公訴意旨認此部分犯嫌，與被告等前開論罪科刑之常業詐欺犯行
    間，有方法、結果之牽連關係，為裁判上一罪，原判決就此不另為無罪之諭知，
    亦核無不合，附此敘明。
據上論斷，應依刑事訴訟法第三百六十八條，判決如主文。
本案經檢察官林炳雄到庭執行職務。
中　　　華　　　民　　　國　　九十三　　年　　　一　　　月　　　九　　　日
                              臺灣高等法院刑事第十二庭
                                    審判長法　官  劉  景  星
                                          法　官  謝  靜  恒
                                          法　官  陳  志  洋
右正本證明與原本無異。
如不服本判決應於收受送達後十日內向本院提出上訴書狀，其未敘述上訴之理由者並
得於提起上訴後十日內向本院補提理由書（均須按他造當事人之人數附繕本）。
                                          書記官  蔡  佩  珊
中　　　華　　　民　　　國　　九十三　　年　　　一　　　月　　 十三 　　日
附錄：本案論罪科刑法條全文
刑法第三百四十條
以犯第三百三十九條之罪為常業者，處一年以上七年以下有期徒刑，得併科五萬元以
下罰金。
